【裁判字號】    95,再易,7
【裁判日期】    950725
【裁判案由】    確認本票債權不存在
【裁判全文】
臺灣士林地方法院民事判決  95年度再易字第7號
再審原告    乙○○
訴訟代理人  林聖鈞律師
再審被告    甲○○
訴訟代理人  林鼎鈞律師
上列當事人間確認本票債權不存在事件，再審原告對於中華民國
94 年12 月30日本院94年度簡上字第50號確定判決提起再審之訴
，本院於95年7 月4 日辯論終結，判決如下：
    主  文
再審之訴駁回。
再審訴訟費用由再審原告負擔。
    事實及理由
一、再審原告主張：
  (一)再審原告為訴外人汎茂科技股份有限公司（以下簡稱汎茂公
    司）法定代理人，再審被告為訴外人百恩諾生物科技股份有
    限公司（以下簡稱百恩諾公司）法定代理人，汎茂公司與百
    恩諾公司於民國91年10月29日簽訂合作生產契約，其中第18
    條約定：「為確保雙方合作之持續，各方就對方因本契約而
    即時投入之資本額，以負責人之名義開立等額之個人本票交
    付他方為履約之擔保；依前述原則，乙○○先生提供新台幣
    （以下同）150 萬元之本票、甲○○先生提供640 萬元之本
    票，相互擔保」，依私法自治、契約自由原則，該約定即屬
    兩造間直接票據原因關係，原審認定兩造間就系爭本票無票
    據原因關係存在，違反論理法則、私法自治、契約自由原則
    ，屬民事訴訟法第496 條第1 項第1 款「適用法規顯有錯誤
    」之情形。
  (二)又該合作生產契約書經兩造分別以代表人身分確認成立生效
    ，則契約約定一方面固存在於訴外人汎茂公司與百恩諾公司
    間，另一方面亦存在於公司代表人即兩造間，原審認屬於渠
    等內部法律關係，其判決適用票據法第13條規定顯有錯誤。
    且兩造以負責人之名義開立系爭本票交予他方負責人作為履
    約擔保，其目的係為確保雙方合作之持續，如同一般公司實
    務上所為之董監聯保，彰顯雙方合作之決心與誠信，而兩造
    立約時之真意，係為其後再審原告於受領相當於投入之資本
    額之違約金後，再審原告仍須依其與訴外人汎茂公司間之委
    任關係將上開違約金交付予訴外人汎茂公司，以免公司受損
    ，原審忽略再審原告為訴外人汎茂公司董事長之身分，與訴
    外人汎茂公司間存有委任關係，依公司法第192 條第4 項、
    第208 條第3 項、第5 項、第57條、民法第541 條第1 項、
    第2 項規定，對外代表公司並處理公司營業上一切事務，解
    釋契約曲解當事人立約時之真意，認定系爭本票無票據原因
    關係，違反民法第1 條、文義解釋、論理法則、最高法院18
    年上字第1727號、19年上字第28號、19年上字第58號判例意
    旨，其判決適用法規顯有錯誤，而屬違反法令。
  (三)依尊重私法自治、契約自由原則、解釋契約應作有效解釋之
    原則，本件兩造當事人之真意係一方之負責人將他方公司所
    投入之債務約定作為自己簽發個人本票所擔保之債務，且兩
    造當事人約定一方公司因他方公司之債務不履行行為造成該
    方公司損害時，該方公司即將其損害賠償債權請求權轉讓於
    該方公司負責人，他方公司負責人就該項損害債務同意以其
    個人本票負擔保清償之責，此即系爭本票之原因關係等語。
  (四)並聲明：(1)原第二審確定判決關於確認再審原告持有再審被
    告所簽發、發票日及到期日均為91年11月10日、票號為TH00
    00000 號、面額為640 萬元之本票債權，在1,438,000 元範
    圍內不存在部分與廢棄該部分暨命負擔該部分之第一、二審
    訴訟費用之裁判均廢棄。(2)上廢棄部分，確認再審原告持有
    再審被告所簽發、發票日及到期日均為91年11月10日、票號
    為TH00 00000號、金額為640 萬元之本票債權，在1,438,
    000 元之範圍內存在。
二、再審被告則以：
  (一)再審原告主張原第二審確定判決未認定兩造間契約約定即屬
    兩造間直接票據原因關係，違反論理法則、私法自治、契約
    自由原則云云，惟未具體指陳原第二審確定判決所違反之論
    理法則、私法自治、契約自由之具體實質內容為何，難謂已
    對再審事由為具體之主張及陳明，且關於系爭契約約定內容
    是否足以構成兩造間直接票據原因關係，乃原確定判決秉於
    其法律上見解所為之判斷，再審原告縱有不同見解，亦難認
    合於民事訴訟法第496 條第1 項第1 款所定適用法規顯有錯
    誤之情形。
  (二)原第二審確定判決認定有關票據權利義務之判斷應以兩造間
    法律關係為準，再審原告是否受訴外人汎茂公司委任，為渠
    等內部法律關係，與再審被告無關，不得據為票據原因關係
    有無認定之依據等語，乃原第二審確定判決就其調查認定之
    事實，而表示其法律上之見解，縱有不當，亦非屬民事訴訟
    法第496 條第1 項第1 款所定適用法規顯有錯誤之情形，再
    審原告以原第二審確定判決解釋當事人契約真意不當為理由
    提起本件再審之訴，難謂有理。
  (三)訴外人百恩諾公司及汎茂公司於簽訂合作生產契約書後，並
    未遵循該契約約定開立本票作為履約擔保，而係兩造私下另
    各自開立本票交付他造保管方式為之，自難援引上開契約約
    定作為本件本票原因關係。再審原告雖辯稱系爭本票係由訴
    外人汎茂公司將其對訴外人百恩諾公司之損害賠償債權請求
    權轉讓與伊，再由其行使系爭本票債權云云，惟再審原告於
    原確定訴訟程序未曾為上開主張，此係於本件再審程序提出
    之新攻擊防禦方法，於法未合，且卷內書證資料未見有關訴
    外人汎茂公司同意將其對訴外人百恩諾公司之損害賠償債權
    請求權轉讓予再審原告之證明，自不得徒憑再審原告片面之
    詞，認定其對系爭本票有直接之原因關係等語，資為抗辯。
  (四)並聲明：再審之訴駁回。
三、按民事訴訟法第496 條第1 項項第1 款所謂適用法規顯有錯
    誤，係指確定判決所適用之法規，顯然不合於法律規定，或
    與司法院現尚有效之大法官會議解釋，或最高法院有效之判
    例顯然違反，或消極的不適用法規，顯然影響裁判者而言（
    最高法院60年度台再字第170 號判例、司法院大法官釋字第
    177 號解釋參照），不包括漏未斟酌證據及認定事實錯誤之
    情形在內（最高法院63年台上字第880號判例要旨參照）。
    又解釋意思表示原屬事實審法院之職權，原確定判決不過就
    事實審法院所確定之事實為法律上之判斷，事實審法院解釋
    意思表示，縱有不當，亦不生適用法規顯有錯誤問題（最高
    法院64年台再字第140 號判例要旨參照）。經查：
  (一)再審原告主張其與再審被告依訴外人汎茂公司與百恩諾公司
    簽訂之合作生產契約第18條約定，分別簽發150 萬元、640
    萬元之本票作為擔保，該約定即屬兩造間直接票據原因關係
    ，原審認定兩造間就系爭本票無票據原因關係存在，違反論
    理法則、私法自治、契約自由原則，適用法規顯有錯誤云云
    。惟查，汎茂公司與百恩諾公司簽訂合作生產契約第18條所
    載：「為確保雙方合作之持續，各方就對方因本契約而即時
    投入之資本額，以負責人之名義開立等額之個人本票交付他
    方為履約之擔保；依前述原則，乙○○先生提供150 萬元之
    本票、甲○○先生提供640 萬元之本票，相互擔保」（卷1
    第65頁），兩造就系爭本票簽發交付之目的係擔保訴外人百
    恩諾公司與汎茂公司間履行合作生產契約所為乙節並未爭執
    ，原確定判決基上兩造不爭執之事實，認定本票僅限於擔保
    訴外人百恩諾公司對汎茂公司所負按契約約定履約投入資本
    之債務，不及於兩造間個人債權債務關係，無論訴外人汎茂
    公司與百恩諾公司間債權債務關係如何，再審原告既為本票
    之現在執票人，關於票據權利義務之判斷，應以兩造間法律
    關係為據，前開推論與論理法則相符，並無適用法規顯有錯
    誤之情形。
  (二)又再審原告主張訴外人汎茂公司與百恩諾公司簽訂之合作生
    產契約經兩造分別以代表人身分確認成立生效，一方面固存
    在於訴外人汎茂公司與百恩諾公司間，另一方面亦存在於兩
    造間，該約定即屬兩造間直接票據原因關係，並非渠等內部
    法律關係而已，原確定判決忽略再審原告為訴外人汎茂公司
    董事長之身分，與該公司有委任關係，對該公司事務之處理
    應負善良管理人責任，對外代表公司並處理公司營業上一切
    事務，解釋契約違反文義解釋及論理法則，適用票據法第13
    條規定顯有錯誤云云。惟查，兩造以訴外人汎茂公司及百恩
    諾公司負責人身分代表簽訂契約，契約效力是否亦及於兩造
    個人，兩造與公司間之委任關係是否影響系爭本票原因關係
    ，均屬原審法院取捨證據、認定事實、解釋意思表示之職權
    範圍，揆諸前揭判例意旨，不生適用法規顯有錯誤問題。
  (三)至再審原告主張兩造當事人之真意係約定一方公司因他方公
    司之債務不履行行為造成該方公司損害時，該方公司即將其
    損害賠償債權請求權轉讓於該方公司負責人，他方公司負責
    人就該項損害債務同意以其個人本票負擔保清償之責，此即
    為系爭本票之原因關係云云，惟再審原告於前確定訴訟程序
    並未提出此部分攻擊方法，基於辯論主義原則，原確定判決
    無從斟酌再審原告所未提出之事實，其就此未提出之攻擊方
    法未予判斷，並無任何違法或不當之處，再審原告執此指摘
    原確定判決適用法規顯有錯誤，亦無足取。
五、綜上所述，原確定判決並無適用法規顯有錯誤之情形，則再
    審原告提起本件再審之訴，非有理由，應予駁回。
六、本件事證已臻明確，兩造其餘主張舉證及攻擊防禦方法，於
    判決結果不生影響，無庸一一論述，附此敘明。
七、據上論結，本件再審原告之訴為無理由，依民事訴訟法第78
    條判決如主文。
中    華    民    國    95    年    7     月    25    日
                  民事第二庭  審判長法  官  陳介源
                                    法  官  陳梅欽
                                    法  官  陳玉曆
以上正本證明與原本無異。
本判決不得上訴。
中    華    民    國    95    年    8     月     1    日
                                    書記官  蔡雨呈


司法院資訊處製作；財團法人民間司法改革基金會備份。
